【裁判字號】    99,交聲,153
【裁判日期】    990809
【裁判案由】    違反道路交通管理處罰條例聲明異議
【裁判全文】
臺灣基隆地方法院交通事件裁定         99年度交聲字第153號
移送機關即
原處分機關  交通部公路總局臺北區監理所基隆監理站
異  議  人
即受處分人  甲○○
上列異議人即受處分人因違反道路交通管理處罰條例事件，對交
通部公路總局臺北區監理所基隆監理站民國九十九年四月十二日
基監字第裁四二－Ｃ00000000號裁決聲明異議，本院裁
定如下：
    主  文
原裁定撤銷。
甲○○不罰。
    理  由
一、移送及原處分機關略以：緣臺北縣政府警察局汐止分局（下
    稱舉發機關）執勤警員查獲異議人即受處分人甲○○（下稱
    異議人）於民國九十九年一月十四日晚間九時十八分許，在
    臺北縣汐止市○○○路○段處，有「汽車駕駛人駕駛汽車（
    車牌號碼二一七○－ＶＨ號自用小貨車）肇事致人受傷而逃
    逸」之違規，遂於同年二月五日，依道路交通管理處罰條例
    第六十二條第四項之規定，以臺北縣政府警察局北縣警交大
    字第Ｃ00000000號掣單舉發；異議人雖於應到案日
    期之九十九年三月五日提起申訴，然經舉發機關於九十九年
    三月二十四日以北縣警汐交字第○九九○○○九二七二號函
    覆移送機關即原處分機關（下稱移送機關）異議人上開違規
    屬實。嗣異議人到案仍表不服，移送機關遂依道路交通管理
    處罰條例第六十二條第四項（漏載同條第三項）及第六十七
    條（漏載第三項）之規定，於九十九年四月十二日以基監字
    第裁四二－Ｃ00000000號裁處罰鍰新臺幣（下同）
    六千元，吊銷駕駛執照及一年內不得考領駕駛執照，依法應
    無不合等語。
二、異議意旨略以：依道路交通管理處罰條例第六十二條第三項
    及第四項之規定，必須是汽車駕駛人駕駛汽車肇事，且造成
    人員受傷之結果，方有上開規定之適用。異議人於上開事故
    發生時，係因所駕駛自用小貨車於當晚八時四十分許拋錨，
    而將車輛停放路旁等候拖吊車，並無違規停車，亦無任何駕
    駛行為，即與上開規定之「駕駛汽車肇事」之要件不符。又
    本件事故係因車牌號碼七九三－ＱＤ號拖吊車煞車，車牌號
    碼七四八九－ＺＡ號自用小客車因未保持安全距離，以致閃
    避不及而向右側偏離，後方車牌號碼Ａ二Ｑ－三八○號重型
    機車又為閃避上開自用小客車而打滑停於異議人上開拋錨車
    左前方車輛邊緣，機車駕駛人跌落地面受傷，機車駕駛人並
    未與異議人車輛有所接觸，且異議人上開車輛照片亦未顯示
    有何可資認定係上開機車與異議人之自用小貨車擦撞所生刮
    痕。縱認上開機車有與異議人之自用小貨車碰觸，但機車駕
    駛人係因與上開自用小客車碰撞後跌落地面受傷，並非與異
    議人之自用小貨車碰觸所生之結果。再者，異議人於事故發
    生後，尚詢問拖吊車司機是否先不拖離異議人車輛，但拖吊
    車司機聲稱與異議人無關，遂將異議人車輛拖離，是異議人
    並無肇事逃逸之故意。爰聲明異議，請求撤銷原處分等語。
三、按駕駛動力交通工具肇事，致人死傷而逃逸者，處六月以上
    五年以下有期徒刑。刑法第一百八十五條之四定有明文。又
    汽車駕駛人駕駛汽車肇事致人受傷或死亡者，應即採取救護
    措施及依規定處置，並通知警察機關處理，不得任意移動肇
    事汽車及現場痕跡證據，違反者處三千元以上九千元以下罰
    鍰。但肇事致人受傷案件當事人均同意時，應將肇事汽車標
    繪後，移置不妨礙交通之處所。前項駕駛人肇事致人受傷而
    逃逸者，吊銷其駕駛執照；致人重傷或死亡而逃逸者，吊銷
    其駕駛執照，並不得再考領。道路交通管理處罰條例第六十
    二條第三項、第四項亦有明定。而一行為同時觸犯刑事法律
    及違反行政法上義務規定者，依刑事法律處罰之。但其行為
    應處以其他種類行政罰或得沒入之物而未經法院宣告沒收者
    ，亦得裁處之。前項行為如經不起訴處分或為無罪、免訴、
    不受理、不付審理之裁判確定者，得依違反行政法上之義務
    規定裁處之。違反行政法上義務而受罰鍰、沒入或其他種類
    行政罰之處罰時，適用本法。但其他法律有特別規定者，從
    其規定。行政罰法第二十六條及第一條亦分別定有明文。上
    開道路交通管理處罰條例之規定，係對行為人違反行政法上
    義務規定之裁處，且該條例關於一行為同時觸犯刑事法律及
    違反行政法上義務規定者，究應如何處理，並無特別規定，
    故汽車駕駛人之行為若同時涉有刑法第一百八十五條之四肇
    事逃逸罪嫌及應探究有無處以上開行政罰時，仍有依前引行
    政罰法第二十六條規定處理之必要。查本件異議人即受處分
    人所涉上開肇事逃逸罪嫌，業據臺灣士林地方法院檢察署檢
    察官以九十九年度偵字第三五二七號認異議人無肇事逃逸之
    故意而為不起訴處分確定，經本院函調該案卷宗核閱無誤。
    是本件移送機關所為行政法上之處分，尚與前揭行政罰法第
    二十六條第二項所定程序無違，合先敘明。
四、惟按法院受理交通事件，準用刑事訴訟法之規定，道路交通
    管理處罰條例第八十九條前段定有明文。而犯罪事實應依證
    據認定之，無證據不得認定犯罪事實；不能證明被告犯罪者
    ，法院應諭知無罪之判決，刑事訴訟法第一百五十四條第二
    項、第三百零一第一項則分別有所明定。又認定犯罪事實所
    憑之證據，雖不以直接證據為限，間接證據亦包括在內；然
    而無論直接或間接證據，其為訴訟上之證明，須於通常一般
    之人均不致有所懷疑，而得確信其為真實之程度者，始得據
    為有罪之認定，倘其證明尚未達到此一程度，而有合理之懷
    疑存在時，事實審法院復已就其心證上理由予以闡述，敘明
    其如何無從為有罪之確信，因而為無罪之判決，尚不得任意
    指為違法，最高法院七十六年台上字第四九八六號著有判例
    可資參照。上開刑事訴訟法之規定及最高法院判例意旨，依
    前揭道路交通管理處罰條例之規定，於法院審理違反道路交
    通管理處罰條例案件時當亦有適用。再按汽車駕駛人，駕駛
    汽車肇事致人受傷或死亡，應即採取救護及依規定處置，並
    通知警察機關處理，不得任意移動肇事汽車及現場痕跡證據
    ，違反者處三千元以上九千元以下罰鍰；前項駕駛人肇事致
    人重傷或死亡而逃逸者，吊銷其駕駛執照，並不得再考領，
    道路交通管理處罰條例第六十二條第三項、第四項後段定有
    明文。揆諸其立法本旨，蓋以道路交通事故之發生，常非於
    己之鄰親家里，時有告救不能情事，乃科以肇事者須即採取
    救護或其他必要措施，並應向警察機關報告之法定義務，以
    防因就醫延誤致生無謂傷亡，並俾得通知傷亡者家屬到場，
    以明責任，惟本條違規行為之構成，除應具備車輛駕駛人因
    駕駛車輛肇事，而被害人受傷或死亡，且車輛駕駛人未採取
    救護或其他必要措施，亦未向警察機關報告之客觀行為外，
    被害人所受之傷害與車輛駕駛人之肇事間需有相當因果關係
    ，否則當不能依上開規定予以處罰，合先敘明。
五、經查：
  (一)本件異議人於九十九年一月十四日晚間，駕駛車牌號碼二一
    七○－ＶＨ號自用小貨車，沿臺北縣汐止市○○○路往基隆
    市方向行經新臺五路二段時，因車輛故障而停放在該路段臺
    北縣汐止市編號五四一二九號燈桿對方路旁等候道路救援；
    嗣於九時十八分許，修車廠人員蕭金雞駕駛車牌號碼七九三
    －ＱＤ號自用大貨車抵達上開地點時，因發現異議人所停放
    路旁之上開自用小貨車，亦欲停靠路邊進行拖吊而煞車減緩
    車速，其後方駕駛之車牌號碼七四八九－ＺＡ號自用小客車
    之謝茂春見前方車輛煞車，竟突往右側變換車道閃避，致其
    自用小客車右後車身與當時在其右後方由乙○○所騎駛車牌
    號碼Ａ二Ｑ－三八○號普通重型機車左側車身發生擦撞，乙
    ○○及其所騎駛之機車，因上開擦撞之作用力及其因發現謝
    茂春所駕駛上開自用小客車突往右側變換車道而緊急煞車所
    生失控，致往右側傾倒，並因上開擦撞及其原往前行駛之作
    用力，分別往右前方滑行，乙○○因而受有右手腕挫傷及右
    下肢擦傷，而其所騎駛之機車則滑行至與異議人所停放之上
    開自用小貨車左前輪後側碰觸始停止，此有異議人、證人蕭
    金雞、謝茂春、乙○○分別於警詢及檢察官偵訊時之陳述、
    道路交通事故調查報告表及現場圖、現場照片、汐止國泰綜
    合醫院診斷證明書、上開人等之駕駛執照及所駕駛車輛之行
    車執照影本等件附於臺灣士林地方法院檢察署九十九年度偵
    字第三五二七號偵查卷宗，而業經本院調閱綦詳。
  (二)有關謝茂春所駕駛自用小客車在上開事故過程中，其右後車
    身是否與由乙○○所騎駛Ａ二Ｑ－三八○號普通重型機車發
    生擦撞一節，乙○○於警詢時固陳述不清楚等語，謝茂春於
    警詢時亦陳述伊感覺沒有等語；然上開卷附現場照片中，謝
    茂春所駕駛小客車右後車身有明顯凹痕及黑色擦痕，而謝茂
    春於警詢時亦陳述：伊不知道凹痕係新痕或舊痕，但黑色擦
    痕是新的，當時可能有發生碰撞等語；再參諸上開卷附照片
    中，乙○○所騎駛之上開機車，右前側車身及前輪擋泥蓋破
    損，而乙○○所受傷勢則為右手腕挫傷及右下肢擦傷，已如
    前述，乙○○復於本院訊問時證述：右手腕挫傷是在手腕關
    節處，此部分傷勢應該是伊在滑倒時，右手手掌去撐地面時
    擠壓之扭傷，右下肢擦傷則是在右腳膝蓋的位置，此部分傷
    勢是伊在滑倒時膝蓋擦到地面所受擦傷等語。可見乙○○當
    時係因謝茂春所駕駛自用小客車突往右側變換車道致所駕駛
    自用小客車右後車身與其所騎駛之機車左側車身發生擦撞，
    致其與所騎駛之機車因該擦撞之作用力及其因發現謝茂春所
    駕駛上開自用小客車突往右側變換車道而緊急煞車所生失控
    ，而往右側傾倒，並因上開擦撞及其原往前行駛之作用力，
    往右前方滑行，乃受有前述傷害；又乙○○於本院訊問時，
    除明確證述其前揭傷勢之發生原因外，並證述：伊身體在滑
    倒及滑行過程中，並沒有碰到自用小貨車等語；則其所受傷
    害自與異議人上開停放路旁等待救援之自用小貨車並無相當
    因果關係甚明。
  (三)末按道路交通管理處罰條例第六十二條第一項固尚規定「汽
    車駕駛人駕駛汽車肇事，無人受傷或死亡而未依規定處置者
    ，處一千元以上三千元以下罰鍰；逃逸者，並吊扣其駕駛執
    照一個月至三個月。」而此所謂「依規定處置」，參諸道路
    交通事故處理辦法第三條第四款本文及第五款本文之規定「
    發生道路交通事故，駕駛人或肇事人應先為下列處置：四、
    不得任意移動肇事車輛及現場痕跡證據。五、通知警察機關
    」可知其立法意旨係在維護肇事現場之完整，以利肇事責任
    之釐清。然查，本件異議人因車輛故障而停放在上開地點之
    行為，未經舉發機關舉發任何違反道路交通管理事件；而參
    前述卷附現場照片，其停車位置，亦無違反道路交通安全規
    則第一百十一條或第一百十二條情形，可見其確無任何違規
    停車情事。又乙○○所騎駛上開機車，固因前述事故而受有
    損壞，惟此損壞顯係因遭謝茂春所駕駛自用小客車擦撞倒地
    並與其原往前行駛動力相互作用而往右前方滑行所致，亦與
    異議人所停放自用小貨車無涉。而上開事故發生後，乙○○
    之機車即經謝茂春移置他處，此據異議人及謝茂春於警詢及
    檢察官偵訊時陳述一致，堪信屬實；乙○○雖於本院訊問時
    證述：伊覺得車子損壞也有可能是滑進小貨車車下時所造成
    等語，然此僅係其主觀推測，與其機車因遭謝茂春所駕駛自
    用小客車擦撞倒地並滑行之過程互衡，顯以後者導致其機車
    損壞之可能性較高。則乙○○之機車在上開事故過程所受損
    壞，亦難遽認與異議人所停放之自用小貨車有何直接關係。
六、綜上，本件移送機關認定異議人有道路交通管理處罰條例第
    六十二條第四項違規行為而據以裁罰之證據資料，顯有未足
    ，而經本院查證結果，亦未能認異議人確有如原處分意旨所
    指或違反同條第一項規定之情事，而無合理懷疑存在，則依
    前揭刑事訴訟法之規定及證據法則，移送機關依前揭道路交
    通管理處罰條例之規定，對異議人裁決上開處分，即難認為
    允當。本件異議為有理由，應由本院將原處分撤銷，改諭知
    異議人不罰，以資適法。
據上論斷，應依道路交通案件處理辦法第二十條前段，裁定如主
文。
中    華    民    國    99    年     8     月    9    日
                  交通法庭法  官  陳賢德
以上正本證明與原本無異。
對於本件裁定如有不服，應於收受送達後5日內，向本院提出抗
告書狀，敘述抗告之理由，抗告於臺灣高等法院。
中    華    民    國    99    年    8     月    11    日
                          書記官  王靜敏

司法院資訊處製作；財團法人民間司法改革基金會備份。
